臺灣高等法院高雄分院刑事判決　　　　96年度上訴字第1410號
上　訴　人　臺灣高雄地方法院檢察署檢察官
被　　　告　甲○○
　　　　　　　　　　現於台灣高雄看守所羈押中
上列上訴人因被告違反毒品危害防制條例案件，不服臺灣高雄地
方法院96年度訴字第1704號中華民國96年5 月17日第一審判決（
起訴案號：臺灣高雄地方法院檢察署96年度毒偵字第3307號），
提起上訴，本院判決如下：
    主  文
原判決撤銷，發回臺灣高雄地方法院。
    理  由
一、公訴意旨略以：甲○○於強制戒治執行完畢釋放後5 年內，
    又基於施用第一級毒品海洛因之犯意，於民國（下同）96年
    2 月7 日上午11時30分許起回溯24小時內之某時，在不詳地
    點，施用第一級毒品海洛因1 次。嗣於96年2 月6 日晚上11
    時許，在高雄市○鎮區○○路、英明路口為警查獲，因認被
    告涉犯毒品危害防制條例第10條第1 項之罪嫌等語。
二、按行為人施用毒品之行為，固常有因成癮及毒品依賴而反覆
    為之之情形，惟此類型之犯罪是否另以單獨一罪之方式規範
    之，乃應否另行立法之問題。而犯罪行為是否為「集合犯」
    之一罪，係由法定犯罪構成要件內容觀察論斷，與該犯罪行
    為於生活經驗上是否通常具有反覆性、常習性或成癮性並不
    相涉。某犯罪在生活經驗上是否通常具有反覆性、常習性、
    職業性或成癮性而應獨立成為另一犯罪構成要件類型，以刑
    法為一次評價，論以一罪，乃立法評價的問題。法院於具體
    案件之審判，自不得脫離法定犯罪構成要件要素之規範，而
    逕將生活經驗上通常具有反覆性、常習性、職業性或成癮性
    之多次犯罪行為，論以集合犯之一罪。舉例言之，95年7 月
    1 日修正施行前之刑法第322 條常業竊盜罪，於此次修正前
    ，因立法認此種常習犯應另以獨立之犯罪構成要件類型處罰
    ，而有該條針對竊盜常業犯之獨立規定，此次修正認此常業
    犯之構成要件類型已無存在之必要而加以刪除，此均屬刑事
    立法考量之範圍，並非犯罪行為一有反覆性、常習性或成癮
    性即可當然解為包括一罪。況海洛因、甲基安非他命毒品固
    有成癮性，然施用者並非必然已成癮，亦非必然反覆密集施
    用，若將毒品危害防制條例第10條第1項 解為習慣犯或成癮
    犯之規定，則施用毒品頻率不高而未成癮者，即不該當此犯
    罪構成要件，而無適用此條項之餘地，此解釋之不當已甚顯
    然。再者，施用毒品成癮者與偶有施用行為者之可罰性顯不
    相同，一體適用毒品危害防制條例第10 條 第1 項或第2 項
    之規定，法定刑度完全相同亦非妥適，且未反覆實施成癮者
    依數罪併罰之規定分論併罰，反覆實施成癮者論以實質一罪
    ，其矛盾猶為顯然。再按「本法規定連續犯以來，實務上之
    見解對於本條『同一罪名』之認定過寬，所謂『概括犯意』
    ，經常可連綿數年，事實審判決之前，對繼續犯同一罪名之
    罪者，均適用連續犯之規定論處，不無鼓勵犯罪之嫌，亦使
    國家刑罰權之行使發生不合理之現象。因此，基於連續犯原
    為數罪之本質及刑罰公平原則之考量，其修正既難以週延，
    爰刪除本條有關連續犯之規定」，95年7 月1 日修正施行之
    刑法第56條立法理由足堪參酌。另上揭立法理由固有「連續
    犯之規定廢除後，對於部分習慣犯，例如竊盜、吸毒等犯罪
    ，是否會因適用數罪併罰而使刑罰過重產生不合理之現象一
    節，在實務運用上應可參考德、日等國之經驗，委由學界及
    實務以補充解釋之方式，發展接續犯之概念，對於合乎『接
    續犯』或『包括的一罪』之情形，認為構成單一之犯罪，以
    限縮數罪併罰之範圍」之意旨，惟其並非明指不分任何情形
    ，只要施用毒品行為在最後事實審宣示判決前者均可依「包
    括的一罪」之法理而認為一罪亦明。又施用毒品者為「病」
    或「罪」，係屬刑事政策問題，自難僅因依數罪併罰結果科
    以行為人較重刑罰，即逕以「成癮、病患」之不確定概念而
    任依「集合犯」概念寬以處罰。
三、經查：
  (一)本件被告涉嫌於95年8 月15日19時許至96年1 月26日凌晨3
    時許止，在其高雄市○鎮區○○路196 號住處，施用第一級
    毒品海洛因多次，所涉毒品危害防制條例第10條第1 項之施
    用第一級毒品罪嫌，業經臺灣高雄地方法院檢察署檢察官以
    95年度毒偵字第7118號提起公訴，並經臺灣高雄地方法院於
    96年4 月11日以95年度訴字第3849號判刑1 年6 月，被告提
    起上訴後，於96年5 月23日撤回上訴而確定一節，有上開起
    訴書、臺灣高等法院被告前案紀錄表、原審法院95年度訴字
    第3849號判決、本院刑事案件審理單各1 份附卷可稽。
  (二)被告又於96年2 月7 日上午11時30分許回溯24小時內之某時
    許，在不詳處所施用第一級毒品海洛因，而有上開公訴意旨
    所指施用第一級毒品犯行，惟被告於96年2 月6 日23時許為
    警查獲時，並未自白有上開施用海洛因犯行，而係供稱其最
    後1 次施用毒品之時間為95年12月底某日，其於96年2 月3
    日有服用解毒藥物等語（見警卷第5 、6 頁），足認被告自
    95年12月底起已有戒毒之心而甚少再有施用海洛因情事，其
    施用毒品情形顯非嚴重，應無執為「集合犯」論據之須反覆
    施用之成癮性可言，更難認其前後2 次施用毒品行為係屬集
    合犯之關係甚明。
四、原判決未予詳酌，遽以上開公訴意旨所指被告施用第一級毒
    品犯行，與上開業已判決案件之犯罪事實，具有集合犯之實
    質上一罪，為同一案件，在同一法院重行起訴，而不經言詞
    辯論，逕為諭知不受理之判決，尚有未洽。公訴人上訴意旨
    ，執此指摘原判決不當，為有理由，自應由本院將原判決撤
    銷，發回原審法院另為適當之判決，並不經言詞辯論為之。
據上論斷，應依刑事訴訟法第369 條第1 項但書、第372 條，判
決如主文。
中　　華　　民　　國　　96　　年　　7 　　月　　13　　日
                  刑事第四庭    審判長法官　蕭權閔
                                      法官　陳吉雄
                                      法官　林水城
以上正本證明與原本無異。
如不服本判決應於收受本判決後10日內向本院提出上訴書狀，其
未敘述上訴理由者，並得於提起上訴後10日內向本院補提理由書
狀（均須按他造當事人之人數附繕本）「切勿逕送上級法院」。
中　　華　　民　　國　　96　　年　　7 　　月　　13　　日
　　　　　　　　　　　　　　　　　　書記官　吳新貞
